ACORDAO-COMPLETO-2378757

ACÓRDÃO 12277/2019 ATA 40/2019 - SEGUNDA CÂMARA

VISTOS, relatados e discutidos estes autos da Tomada de Contas Especial instaurada pelo então Ministério do Desenvolvimento Social e Agrário, atual Secretaria Especial do Desenvolvimento Social, vinculada ao Ministério da Cidadania, em desfavor da Sra. Lucicleide Xavier Ferreira dos Santos, Prefeita de Sertânia/PE no período de 2009/2012, em razão da impugnação parcial de despesas do Convênio 168/2009, que teve por objeto a construção de cisternas de placas para armazenamento de água de chuva.
        ACORDAM os Ministros do Tribunal de Contas da União, reunidos em Sessão da 2ª Câmara, ante as razões expostas pelo Relator, em: 
         9.1. rejeitar as alegações de defesa da Sra. Lucicleide Xavier Ferreira dos Santos e fixar novo e improrrogável prazo de 15 (quinze) dias, a contar da notificação, para que a aludida responsável comprove o recolhimento, ao Tesouro Nacional, das quantias abaixo discriminadas, atualizadas monetariamente a partir das respectivas datas até a efetiva quitação, na forma da legislação em vigor:
	Data 
	Valor (R$) 

	23/02/2011
	1.304,20

	15/03/2011
	1.320,00

	28/03/2011
	1.760,00

	29/03/2011
	2.420,00

	06/04/2011
	 880,00

	12/04/2011
	 3.740,00

	14/04/2011
	 1.320,00

	03/05/2011
	 1.760,00

	04/05/2011
	 4.840,00

	01/06/2011
	 1.760,00

	02/06/2011
	 3.520,00

	03/06/2011
	 880,00

	06/06/2011
	 880,00

	28/06/2011
	 5.940,00

	15/07/2011
	 880,00

	18/07/2011
	 3.960,00

	21/07/2011
	 880,00

	08/08/2011
	 880,00

	09/08/2011
	 1.980,00

	10/08/2011
	 3.080,00

	26/08/2011
	 2.420,00

	29/08/2011
	 880,00

	02/09/2011
	 660,00

	05/09/2011
	 880,00

	15/09/2011
	 660,00

	19/09/2011
	 1.760,00

	21/09/2011
	 2.420,00

	26/09/2011
	 660,00

	19/10/2011
	 1.760,00

	18/11/2011
	 1.760,00

	07/12/2011
	 2.420,00

	16/12/2011
	 1.760,00

	20/12/2011
	 660,00

	29/12/2011
	 880,00

	04/01/2012
	 1.980,00

	05/01/2012
	 1.980,00

	02/02/2012
	 2.860,00

        9.2. cientificar a Sra. Lucicleide Xavier Ferreira dos Santos que, nos termos do art. 12, § 2º, da Lei 8.443/1992 c/c o art. 202, § 4º, do RI/TCU, a liquidação tempestiva do débito atualizado monetariamente saneará o processo e o Tribunal julgará as respectivas contas regulares com ressalva, dando-lhe quitação, mas que a falta de liquidação tempestiva da dívida ensejará que o TCU venha a julgar as contas irregulares, com imputação de débito atualizado monetariamente e acrescido de juros de mora, sem prejuízo da aplicação da multa prevista no art. 57 da Lei 8.443/1992;
        9.3. autorizar, caso requerido, com base no art. 26 da Lei 8.443/1992, o parcelamento da dívida constante do subitem 9.1 acima até em 36 (trinta e seis) parcelas mensais e sucessivas, atualizadas monetariamente, esclarecendo à responsável que a falta de pagamento de qualquer parcela implicará no vencimento antecipado do saldo devedor, sem prejuízo das demais medidas legais.

Tomada de Contas Especial instaurada pelo então Ministério do Desenvolvimento Social e Agrário em razão da impugnação parcial de despesas do Convênio 168/2009, que teve por objeto a construção de cisternas de placas para armazenamento de água de chuva.

Segunda Câmara

Município de Sertânia/PE.

3. Responsável: Lucicleide Xavier Ferreira dos Santos (XXX.129.024-XX).

Ana Arraes (Presidente).

13.1. Ministros presentes: Ana Arraes (Presidente), Augusto Nardes, Aroldo Cedraz e Raimundo Carreiro.
13.2. Ministra que alegou impedimento na Sessão: Ana Arraes (Presidente).
13.3. Ministro-Substituto presente: Marcos Bemquerer Costa (Relator).

ACORDAO-COMPLETO-2421828

Acórdão de Relação 8609/2020 - Segunda Câmara

Acórdão de Relação

ACORDAO-COMPLETO-2391793

Acórdão 4385/2020 - Segunda Câmara

ACORDAO-COMPLETO-2532473

Acórdão 3074/2022 - Segunda Câmara

ACORDAO-COMPLETO-2466308

Acórdão 7967/2021 - Segunda Câmara

MARCOS BEMQUERER

Trata-se da Tomada de Contas Especial instaurada pelo então Ministério do Desenvolvimento Social e Agrário, atual Secretaria Especial do Desenvolvimento Social, vinculada ao Ministério da Cidadania, em desfavor da Sra. Lucicleide Xavier Ferreira dos Santos, Prefeita de Sertânia/PE no período de 2009/2012, em razão da impugnação parcial de despesas do Convênio 168/2009 - Siconv 706990 (peça 2, p. 94-116, 166-168, 218-220 e 264-266) .
2	Mencionado ajuste, celebrado entre aquela municipalidade e o MDS, teve por objeto a construção de cisternas de placas para armazenamento de água de chuva. 
3.	Transcrevo, a seguir, com os devidos ajustes de forma, a instrução da Secex/TCE na qual os fatos atinentes a este processo são descritos (peça 30) :
"HISTÓRICO 
2. O convênio foi firmado no valor de R$ 1.187.473,50, à conta do concedente, e R$ 59.651,50 a título de contrapartida. Teve vigência de 30/11/2009 a 31/12/2012 (peça 2, p. 264) . Os recursos foram liberados mediante as Ordens Bancárias 2009OB801035, de 30/11/2009 (R$ 642.236,75) , e 2010OB801029, de 9/11/2010 (R$ 545.236,75) , conforme consta à peça 2, p. 122 e 172.
3. O objeto do convênio foi fiscalizado em 2013 pela Controladoria Geral da União (peça 2, p. 276311, e peça 3, p. 1-23) , tendo sido informado que houve pagamentos indevidos com dano ao erário.
4. Em 26/10/2015 foi emitido pelo MDS parecer financeiro, datado de 26/10/2015 (peça 3, p. 186-194) , informando que a prestação de contas final foi avaliada, tendo sido aprovada a execução do objeto previsto no plano de trabalho. Em relação ao aspecto financeiro, constatou-se que houve desvio de recursos da conta corrente 14.867-9, com a emissão de cheques fraudados, acarretando dano ao erário de R$ 73.920,00. No Despacho 115/2016 (peça 2, p. 24-32) consta o detalhamento do débito, que abrangeu o período de fevereiro de 2011 a fevereiro de 2012.
5. A Sra. Lucicleide Xavier Ferreira dos Santos foi notificada pelo MDS acerca da necessidade de devolução dos recursos não comprovados do convênio (peça 3, p. 138-142 e 196198 e 204) .
6. Em razão do não saneamento das irregularidades apontadas e da não devolução dos recursos, instaurou-se TCE (peça 4, p. 28-48) . Foi imputado debito de R$ 73.920,00, de responsabilidade da Sra. Lucicleide Xavier Ferreira dos Santos, em razão da impugnação de despesas com a emissão de cheques fraudados.
7. A Secretaria Federal de Controle Interno do Ministério da Transparência, Fiscalização e Controladoria Geral da União concluiu pela existência do débito e pela imputação de responsabilidade à Sra. Lucicleide Xavier Ferreira dos Santos (peça 4, p. 62-64) . Após serem emitidos o Certificado de Auditoria, o Parecer do Dirigente e o Pronunciamento Ministerial (peça 4, p. 65-67 e 78-79) , no sentido de irregularidade da prestação e contas, o processo foi remetido a esse Tribunal.
8. Na instrução inicial (peça 8) , analisando-se os documentos dos autos, concluiu-se pela necessidade de realização de citação da Sra. Lucicleide Xavier Ferreira dos Santos. 
 (...) 
9. Em cumprimento ao pronunciamento da unidade (peça 10) foi efetuada a citação da Sra. Lucicleide Xavier Ferreira dos Santos. A responsável foi devidamente citada por meio do Ofício 328/2018 (peça 11) , o qual foi devidamente recebido conforme Aviso de Recebimento (peça 14) .
10. A responsável apresentou suas alegações de defesa às peças 13-29.
EXAME TÉCNICO
11. Passa-se a seguir a descrever os argumentos apresentados nas alegações de defesa da responsável seguido da análise.
Argumento
12. Alega a responsável que a utilização indevida de recursos do convênio decorreu de ações fraudulentas no processo de emissão de cheques, sendo os desvios perpetrados por (...) estelionatárias (...) servidoras públicas do Município de Sertânia/PE, transcendendo o regular poder de fiscalização e acompanhamento que se espera de um gestor público local.
13. Relata que o controle de pagamento para liberação de recursos [consistia na] (...) emissão de ofício do Secretário de Agricultura informando sobre a conclusão de algum item do plano de trabalho do convênio com identificação do beneficiário e a solicitação de pagamento do valor lá identificado, que era autorizado pela ex-prefeita com aposição de sua assinatura no documento, sendo o processo encaminhado para o setor de empenho, que emitia o título de crédito ao destinatário para saque do valor executado. As servidoras Maria Aline Rosendo da Silva e Rita Lopes de Lima conseguiram manipular o controle de execução do convênio, promovendo por meio de ações fraudulentas a falsificação de ofícios de solicitação de pagamento (inclusive com falsificação de carimbo e assinatura autorizativa da prefeita e do secretário) para que o setor financeiro promovesse o empenho e a emissão do título de crédito para beneficiários fictícios, de forma a permitir o saque de valores da conta bancária do convênio.
14. Informa que assinava os empenhos e consequentemente os cheques emitidos pelas estelionatárias por que, induzida ao erro, pensava que já tinha conferido e autorizado toda a listagem dos beneficiários dos serviços executados.
15. Noticia que as servidoras controlavam tanto a emissão do empenho e do cheque quanto a entrega desse título de crédito aos beneficiários. Assim, os cheques fraudados foram entregues em sua maioria ao Sr. Nelson Aleixo de Araújo (comerciante local) , mesmo que nominados a beneficiários inexistentes, que conseguia sacar tais valores burlando as rotinas bancárias destinadas a essa operação, em razão do bom relacionamento com a instituição bancária.
16. Afirma que assim que descobriu o golpe, tomou imediatamente as medidas legais que lhe competia, consistentes na imediata comunicação dos fatos à autoridade policial (Boletim de Ocorrência de 27/2/2012 - Inquérito Policial 07.019.0158.00070/2012-1.3 - Declínio de Atribuições - Ministério Público do Estado de Pernambuco, peça19) , que foi devidamente instaurado e se encontra em curso.
17. Declara que a fraude pode ser vislumbrada por meio do inteiro conteúdo do Laudo de Perícia Criminal Federal 610/215/SETEC/SR/DPF/PE (peça 22) , no qual os agentes federais sinalizam que o processo da emissão dos cheques fraudulentos somente foi possível devido a ações criminosas do setor financeiro em que as funcionárias eram lotadas, demonstrando que o desvio não foi perpetrado por simples falta de controle da execução do convênio, mas sim por meio de atos ilegais engenhosos.
18. Menciona que não se limitou a investigar apenas as fraudes, debruçando-se sobre as razões que levaram o Banco do Brasil S/A a permitir e realizar pagamentos a beneficiários fantasmas, sem a correta identificação dos favorecidos dos cheques. Após solicitação da microfilmagem dos títulos de créditos descobriu-se que os cheques fraudados foram pagos pela instituição bancária sem o cumprimento das regulares rotinas bancárias, pois o banco deixou de conferir se os pagamentos dos cheques estavam sendo processados junto ao real beneficiário do título ou se o terceiro portador do título possuía o competente endosso do real beneficiário. O banco realizou pagamento a favorecidos inexistentes e/ou com utilização de CPF de outras pessoas, além de cheque sem assinatura da prefeita, tendo a instituição financeira reconhecido a necessidade de devolução à conta do convênio de R$ 5.500,00. Relata que ingressou com ação judicial (Processo 000038542.2016.8.17.1390) com o objetivo de obrigar a instituição financeira a ressarcir os valores dos cheques fraudados, compensados de forma irregular, estando os autos conclusos para julgamento de mérito, conforme extrato anexo.
19. Relata que, ao descobrir a fraude, reforçou a fiscalização e acompanhamento da execução do convênio, sendo os recursos finais utilizados na construção das cisternas para a população local.
20. Afirma que o fato de ocupar o cargo de prefeita não lhe impõe automaticamente a responsabilidade por todas as fraudes administrativas praticadas contra o erário público, não existindo no ordenamento jurídico pátrio a responsabilidade objetiva do gestor público, pois os atos irregulares somente podem ser imputados a sua pessoa se foram praticados de livre vontade e consciência, ainda que de forma omissa. O município é dotado de um sistema administrativo descentralizado em que o prefeito possui a função de planejar, comandar, coordenar, controlar e manter contatos externos, sendo os atos administrativos em sua maioria praticados nas secretarias e departamentos burocráticos por servidores públicos.
21. Declara que, em regra, a responsabilidade decorre do cometimento de um ato ilícito, ofensivo às leis e aos princípios jurídicos. Se a ofensa gera dano a alguém surge o dever jurídico de reparar o prejuízo, estando a ideia da culpa visceralmente ligada à responsabilidade, por isso, via de regra, ninguém pode merecer censura ou juízo de reprovação sem que tenha faltado com o dever de cautela em agir. Assim, afirma a responsável, para que alguém seja responsabilizado segundo a doutrina subjetiva é preciso estar caracterizado que atuou com culpa em seu sentido amplo (culpa estrito senso ou dolo) .
22. Expõe que a responsabilidade civil subjetiva, segundo os doutrinadores pátrios, demanda a presença simultânea dos elementos dano, nexo causal e culpa lato sensu. A Constituição Federal outorgou ao tribunal de contas competência para imputar responsabilidade, prevendo a aplicação de sanções aos responsáveis em caso de ilegalidade de despesa ou irregularidade nas contas, entre as quais multa proporcional ao dano causado ao Erário, tendo a responsabilidade natureza subjetiva, conforme pacificado na jurisprudência do TCU (Acórdãos 46/2001, 1795/2003, 33/2005, 46/2006, 975/2006 e 487/2008, todos do Plenário) . Alega que a responsabilidade se origina de conduta comissiva ou omissiva do agente, dolosa ou culposa, cujo resultado seja a violação dos deveres impostos pelo regime de direito público aplicável àqueles que administram recursos do Estado ou ainda aos que, sem deter essa condição, causarem prejuízo aos cofres públicos. Portanto, os requisitos indispensáveis à configuração de responsabilidade no âmbito dos tribunais de contas são: i) prática de ato ilícito na gestão de recursos federais por agente sob a jurisdição do tribunal, havendo ou não prejuízo ao Erário; ii) existência de dolo ou culpa como elemento subjetivo da ação; iii) existência de nexo de causalidade entre a ação ou omissão do agente público ou privado e o resultado nocivo observado.
23. Menciona que, nos atos em que houve fraude, não houve ação ou omissão que [lhe] possa imputada [e] que foi induzida ao erro ao assinar alguns cheques que foram emitidos por meio de falsificação de ofícios de solicitação e [de autorização própria], por servidores que tinham o controle e o poder decisório sobre sua emissão. Impossível exigir conduta diversa da responsável, que somente assinava os cheques amparados em atos administrativos prévios, inclusive por ela própria conferidos, que foram fraudados.
24. [Aduz] que não se poderia esperar que a prefeita, que assina diuturnamente um volume considerável de cheques administrativos, parasse para conferir novamente os documentos que foram fraudados. O gestor público tem que confiar nos assessores e servidores que compõem o quadro de pessoal da administração municipal, pois deles espera-se o cumprimento de deveres e obrigações funcionais. O simples fato de as servidoras serem subordinadas, em última instância, à pessoa da prefeita, não lhe transfere imediatamente a responsabilidade por todos os atos ilegais por elas praticados. O Supremo Tribunal Federal já se manifestou nesse sentido, conforme excertos do AP 447/RS, Relator Min. Carlos Ayres Brito, Julgamento 18/02/2009. Órgão Julgador: Tribunal Pleno (Dje - 099 29/05/2009) :
'A mera subordinação hierárquica dos secretários não pode significar a automática responsabilização criminal do Prefeito.
Configuração de crime requer demonstração de vontade livre e consciente.
Os crimes do Decreto-Lei n° 201/67 são delitos de mão própria. Logo, somente são passíveis de cometimento pelo Prefeito mesmo (unipessoalmente, portanto) , ou, quando muito, em coautoria com ele.
Há que se comprovar o vínculo subjetivo, ou psicológico, entre o Prefeito e o Secretário, para a caracterização do concurso de pessoas.'
25. Requer, ao fim, que suas alegações de defesa [sejam] acatadas e que suas contas sejam aprovadas, imputando, alternativamente, o débito, caso assim se entenda, ao município, empregador das servidoras públicas que cometeram o crime.
Análise
26. A jurisprudência do Tribunal consolidou-se no sentido de que não é razoável responsabilizar agentes políticos por irregularidades de natureza meramente operacional. Em se tratando de ocupante do cargo de prefeita, para que a tese se mantenha válida, é necessário que a responsável não tenha praticado o ato administrativo. Ou seja, o critério de responsabilização se baseia, no presente caso, no grau de atuação do gestor na execução do convênio.
27. A responsável informa que as ações fraudulentas superaram o regular poder de fiscalização do convênio, que houve falsificação de ofícios de solicitação de pagamento e que foi induzida a erro ao assinar empenhos e cheques emitidos pelas ex-funcionárias. Informa que os atos administrativos, em sua maioria, foram praticados nas secretarias e departamentos, por servidores públicos.
28. Constata-se ser perfeitamente possível a responsabilização da Sra. Lucicleide Xavier Ferreira dos Santos. No presente caso, embora a responsável tenha informado que a fraude foi descoberta em fevereiro de 2012 (peça 19) , o desvio de recursos da conta corrente 14.867-9 (decorrente da assinatura de empenho e de cheques com base em documentos fraudados) vinha ocorrendo desde fevereiro de 2011, ou seja, um ano antes. Verifica-se assim que as funcionárias Maria Aline Rosendo da Silva e Rita Lopes de Lima vinham adotando nesse período ações no sentido de falsificar ofícios de solicitação de pagamento (inclusive com falsificação de carimbo e assinatura autorizativa da prefeita e do secretário) para emissão do título de crédito para beneficiários fictícios sem que fosse constatada qualquer irregularidade. Tal fato demonstra ter havido total falta de acompanhamento da rotina dos atos do convênio e da consequente liberação dos recursos.
29. Houve, portanto, a prática de ato administrativo irregular em razão da falta de controle da execução dos atos do convênio, muito embora coubesse à responsável, na qualidade de gestora dos recursos federais, a atribuição de acompanhar sua execução, inclusive em razão de ser a responsável pela prestação de contas. Aliás, a própria responsável afirma ter reforçado a fiscalização e o acompanhamento da execução do convênio ao descobrir a fraude (peça 13, p. 4) . 
30. Cumpre informar que não há nos autos comprovação acerca do destino dado aos R$ 73.920,00 repassados à prefeitura, não havendo como afirmar que tenham sido utilizados em benefício do município. Verifica-se, assim, o rompimento da relação de causa e consequência entre receitas e despesas na consecução do objeto ajustado.
31. Alega a responsável que os requisitos indispensáveis à configuração de responsabilidade no âmbito dos tribunais de contas são: i) prática de ato ilícito; ii) existência de dolo ou culpa como elemento subjetivo da ação; iii) existência de nexo de causalidade entre a ação ou omissão e o resultado nocivo observado. Informa que nos atos em que houve fraude não houve ação ou omissão que possa ser-lhe imputada, sendo impossível exigir conduta diversa da responsável, que somente assinava os cheques amparados em atos administrativos prévios, inclusive por ela própria conferidos, que foram fraudados.
32. Constata-se que a prática do ato ilícito se vê materializada com a emissão de empenhos e assinatura de cheques com base em documentos fraudados, com consequente dano ao erário. A culpa é decorrente da negligência, posto não terem sido adotadas as ações necessárias para o regular acompanhamento/controle da execução dos atos do convênio. O nexo de causalidade refere-se à falta de acompanhamento da execução do convênio, bem como a deficiências no processo de emissão de cheques, resultando no desvio de recursos da conta corrente 14.867-9, no valor de R$ 73.920,00.
33. A responsável alegou que o simples fato das ex-funcionárias serem subordinadas, em última instância, à sua pessoa, não lhe transfere imediatamente a responsabilidade por todos os atos ilegais praticados por elas, fundamentando tal assertiva [com base em jurisprudência do STF] (...) .
34. Em relação ao tema, esse Tribunal já se manifestou no sentido de não ficar afastada a responsabilidade nos casos em que houve delegação de competência. Veja-se, abaixo, trecho do Relatório de que trata o Acórdão 8497/2017-TCU-Segunda Câmara:
'11. Alegou como preliminares, ilegitimidade passiva, tendo em vista que os atos administrativos teriam sido praticados pelo seu secretariado, haja vista a descentralização da gestão vigente no município e em atenção ao princípio da segregação de função (peça 58, p. 1-2) . Destacou, inclusive, que o Tribunal incentiva em seus julgamentos o cumprimento da segregação de função a título de evitar que todas as etapas da despesa sejam executadas por uma mesma pessoa (Acórdão 85/2005-TCU-Plenário) (não identificado) e o STF possui entendimento de que a mera subordinação hierárquica dos secretários não pode significar a automática responsabilização criminal do prefeito (AP 447/RS, Relator Min. Carlos Ayres Brito, de 18/2/2009, DJe 099, de 29/5/2009) .
 (...) 
26. Em que pese o ex-Prefeito alegar em suas preliminares de defesa delegação do exercício da função, deve-se lembrar que a jurisprudência deste Tribunal é firme no sentido de que a delegação de competência não afasta a responsabilidade do gestor dos recursos públicos repassados mediante contrato de repasse, mesmo porque se delega como regra a competência, não a responsabilidade, cabendo ao agente (...) [delegante a]  responsabilidade por culpa in eligendo ou in vigilando, conforme entendimento disposto no Acórdão 863/2013-TCU-Segunda Câmara, Relator Ministro André de Carvalho. Logo, permanece sob a responsabilidade pessoal do então prefeito a comprovação da boa e regular aplicação dos recursos federais recebidos mediante contrato de repasse ou instrumentos congêneres, submetendo-se todo aquele que gere recursos públicos ao dever constitucional e legal de demonstrar o correto emprego dos valores federais, por força do parágrafo único, do art. 70, da Constituição de 1988 e do art. 93 do Decreto-lei 200, de 25 de fevereiro de 1967. De igual modo é irrelevante para o exame deste Tribunal se o órgão repassador aprovou ou não os recursos repassados, dada a autoridade constitucional a ele atribuída quanto ao controle contábil, financeiro, orçamentário e patrimonial sob os recursos públicos (art. 70 da CF/88) .'
35.	As alegações de defesa apresentadas, assim, não elidem as irregularidades apontadas.
CONCLUSÃO
36. A partir dos elementos constantes dos autos foi possível verificar que a responsável não acompanhou a execução do Convênio 168/2009 (Siconv 706990) , fato que resultou na impugnação de despesas decorrentes do desvio de recursos da conta corrente 14.867-9, com a emissão de cheques fraudados, acarretando prejuízo ao erário, no valor de R$ 73.920,00 (itens 12 a 34) .
37. Entretanto, não foi comprovado que a responsável tenha tido intenção de fraudar o convênio, embora tenha sido negligente ao deixar de acompanhar sua execução. Seus atos foram praticados com base em documentos aparentemente fidedignos. Portanto, deve ser reconhecida a boa-fé da responsável."
4. 	Feitas tais considerações, a proposta de mérito da Secex/TCE, uníssona, foi redigida nos seguintes termos (peças 23, pp. 8/10, 24 e 25) :  
"I) rejeitar as alegações de defesa apresentadas pelo Sra. Lucicleide Xavier Ferreira dos Santos (CPF XXX.129.024-XX) , prefeita do Município de Sertânia/PE no período de 1/1/2009 a 31/12/2012, e fixar-lhe novo e improrrogável prazo de 15 (quinze) dias, a contar da notificação, para que comprove perante este Tribunal, o recolhimento das quantias a seguir especificadas aos cofres do Tesouro Nacional, atualizadas monetariamente a partir das datas discriminadas, até a data do recolhimento, na forma prevista na legislação em vigor, abatendo-se, na oportunidade, o valor já ressarcido, com fundamento no art. 12, § 2º, da Lei 8.443/1992, c/c o art. 202, §§ 2º e 3º, do Regimento Interno do TCU:
	Data 
	Valor (R$) 

	11/02/2011
	2.420,00

	23/02/2011
	2.420,00

	15/03/2011
	1.320,00

	28/03/2011
	1.760,00

	29/03/2011
	2.420,00

	06/04/2011
	 880,00

	12/04/2011
	 3.740,00

	14/04/2011
	 1.320,00

	03/05/2011
	 1.760,00

	04/05/2011
	 4.840,00

	01/06/2011
	 1.760,00

	02/06/2011
	 3.520,00

	03/06/2011
	 880,00

	06/06/2011
	 880,00

	28/06/2011
	 5.940,00

	15/07/2011
	 880,00

	18/07/2011
	 3.960,00

	21/07/2011
	 880,00

	08/08/2011
	 880,00

	09/08/2011
	 1.980,00

	10/08/2011
	 3.080,00

	26/08/2011
	 2.420,00

	29/08/2011
	 880,00

	02/09/2011
	 660,00

	05/09/2011
	 880,00

	15/09/2011
	 660,00

	19/09/2011
	 1.760,00

	21/09/2011
	 2.420,00

	26/09/2011
	 660,00

	19/10/2011
	 1.760,00

	18/11/2011
	 1.760,00

	07/12/2011
	 2.420,00

	16/12/2011
	 1.760,00

	20/12/2011
	 660,00

	29/12/2011
	 880,00

	04/01/2012
	 1.980,00

	05/01/2012
	 1.980,00

	02/02/2012
	 2.860,00

Valor total do débito atualizado até 30/10/2018: R$ 113.178,93.
II) informar à Sra. Lucicleide Xavier Ferreira dos Santos que a liquidação tempestiva do débito atualizado monetariamente saneará o processo e permitirá que as contas sejam julgadas regulares com ressalva, dando-lhe quitação, nos termos do art. 12, § 2º, da Lei 8.443/1992, c/c o art. 202, § 4º, do Regimento Interno do TCU, ao passo que o não cumprimento dessa deliberação levará ao julgamento pela irregularidade das contas, com imputação de débito a ser atualizado monetariamente e acrescido de juros moratórios, nos termos do art. 19 da Lei 8.443/1992, bem como à aplicação da multa prevista no art. 57 da mesma Lei; e
III) enviar cópia do Acórdão que vier a ser proferido à responsável, para ciência, informando que a presente deliberação, acompanhada do Relatório e do Voto que a fundamenta, está disponível para a consulta no endereço www.tcu.gov.br/acordaos, além de esclarecer que, caso requerido, o TCU poderá fornecer sem custos as correspondentes cópias, de forma impressa."
5.	O Ministério Público especializado, em parecer da lavra da Procuradora-Geral Cristina Machado da Costa e Silva, dissentiu do encaminhamento alvitrado pela unidade técnica sob os seguintes fundamentos (peça 33) :
"Trata-se de Tomada de Contas Especial instaurada pelo à época Ministério do Desenvolvimento Social e Agrário, em desfavor da Senhora Lucicleide Xavier Ferreira dos Santos, ex-prefeita na gestão 2009-2012 do Município de Sertânia/PE, em razão de impugnação parcial de despesas realizadas no âmbito do Convênio n.º 168/2009, firmado entre o Ministério e o Município, cujo objeto foi a construção de cisternas de placas para armazenamento de água de chuva.
2. O valor do convênio foi estabelecido em R$ 1.247.125,00, sendo R$ 1.187.473,50 à conta do concedente, e R$ 59.651,50 de contrapartida. A vigência do ajuste ocorreu entre 30/11/2009 e 31/12/2012, portanto, dentro do mandato da ex-prefeita. Os recursos foram liberados mediante duas ordens bancárias, de R$ 642.236,75, em 30/11/2009, e R$ 545.236,75, em 9/11/2010.
3. No âmbito do Ministério repassador, a execução do objeto previsto no plano de trabalho foi aprovada. No entanto, no aspecto financeiro, constatou-se desvio de recursos da conta do convênio por meio da emissão de cheques fraudados, ocasionando um dano ao erário de R$ 73.920,00 (peça 3, pp. 186-194, e peça 2, pp. 24-32) . O débito correspondeu à soma de uma série de cheques emitidos entre fevereiro de 2011 e fevereiro de 2012.
4. Não saneadas as irregularidades internamente, instaurou-se a Tomada de Contas Especial, cuja conclusão foi pela imputação e devolução do débito de R$ 73.920,00, a cargo exclusivo da ex-prefeita. Em manifestações uniformes, no mesmo sentido concluiu a Controladoria-Geral da União (peça 4, pp. 62-66) .
5. Remetido o processo ao Tribunal, a SECEX/TCE concluiu, em instrução preliminar (peça 8) , que a Senhora Lucicleide Xavier Ferreira dos Santos deveria ser citada para apresentar alegações de defesa quanto ao dano apurado na fase interna. Acolhida a proposta, a responsável foi devidamente citada por meio do Ofício 0328/2018-TCU/Secex-TCE (peça 11) , de 15/6/2018, e apresentou resposta às peças 13 e 15-29.
6.	O exame técnico dos argumentos de defesa da ex-prefeita estão contidos na instrução à peça 30, que contou com a anuência dos dirigentes da Unidade Instrutiva às peças 31-32. Em suma, as alegações apresentadas foram rebatidas, não sendo possível, no entendimento da SECEX/TCE, concluir pela elisão das irregularidades apontadas. Entretanto, a Unidade Técnica entendeu que os atos da responsável foram praticados com boa-fé, haja vista que não se observou a intenção, por parte da gestora, de fraudar o convênio, embora não tenha escapado das constatações que houve negligência da responsável no acompanhamento da execução do ajuste.
7. No encaminhamento final, a SECEX/TCE propõe que as alegações de defesa da ex-prefeita sejam rejeitadas, fixando-lhe novo e improrrogável prazo de quinze dias para comprovar o recolhimento do débito original de R$ 73.920,00, atualizado monetariamente, nos termos do art. 12, § 2.º, da Lei n.º 8.443/1992.
8. Com as devidas vênias à Unidade Técnica, entende-se que a responsabilização da ex-prefeita pelo débito apurado não está devidamente caracterizada.
9. O núcleo da defesa da responsável apoia-se no fato de que teria havido ações fraudulentas no processo de emissão dos cheques, das quais a ex-gestora não teria participado, decorrendo desse fato a utilização indevida dos recursos do convênio. A ocorrência de fraude não guardaria relação com o dever de fiscalização e acompanhamento exigidos dos gestores públicos.
10. Conforme alegado pela ex-prefeita, e relatado nos autos, duas servidoras municipais conseguiram manipular o controle de execução do convênio, falsificando ofícios de solicitação de pagamento, inclusive as assinaturas da prefeita e de um secretário municipal, de modo a autorizar que o setor financeiro promovesse o empenho e a emissão do título de crédito para pagamento de benefícios fictícios, com posteriores saques de valores fraudulentos da conta do convênio.
11. Assim, conforme a ex-prefeita, ela era induzida ao erro quando assinava os empenhos e cheques, diante da falsa aparência de legalidade e na confiança de que ela já tinha conferido e autorizado a listagem de beneficiários dos serviços executados.
12. A SECEX/TCE argumentou, em síntese, que houve a prática de ato irregular pela responsável devido à falta de controle e acompanhamento adequados da execução do convênio, tarefa que cabia à chefe do Executivo local na qualidade de gestora dos recursos federais. Desse modo, teria havido negligência por parte da responsável, por não acompanhar/controlar de modo regular a execução dos atos do convênio, formando-se o nexo causal necessário à responsabilidade pela reparação do dano.
13. Ocorre que alguns fatos atenuam a gravidade da conduta pretensamente ilícita da ex-prefeita, de forma que talvez se torne indevida a necessidade de reparação do valor impugnado no âmbito do Tribunal.
14. Inicialmente, conforme afirma a instrução à peça 30, a responsável, logo que soube das fraudes, tomou imediatamente as medidas legais de sua competência, consistente na comunicação dos fatos à autoridade policial (peça 19) . Não é de se esperar que alguém que tenha participado de uma fraude notifique a polícia sobre sua ocorrência, correndo o risco de ser investigado e indiciado. O mais razoável é supor que a ex-prefeita tenha mesmo sido alvo de um esquema de fraudes que ocorria no município sem o seu conhecimento.
15. De fato, consta das conclusões do laudo pericial criminal associado ao caso (peça 22) a sinalização de que havia fraudes e ilegalidades no setor financeiro e no processo de emissão de cheques nos moldes apontados pela ex-prefeita. Conforme ainda relata a instrução à peça 30, a responsável entrou com ação judicial para obrigar o Banco do Brasil a ressarcir os valores dos cheques fraudados, haja vista a suspeição de que houve compensações irregulares dentro das rotinas bancárias, o que facilitou a perpetração dos pagamentos ilegais. Sendo assim, tomou providências legais de sua alçada para buscar reparação judicial.
16. Outra observação a ser destacada é que o convênio foi integralmente executado conforme o Plano de Trabalho, com aprovação da prestação de contas no aspecto técnico. Conforme a Nota Técnica n.º 088/2015, da Coordenação de Prestação de Contas do Ministério, houve aprovação total das 900 cisternas, das 9 capacitações e das 30 capacitações de famílias, tudo acordado no plano original (peça 3, pp. 188) . Não houve, assim, locupletamento ou malversação dos recursos que prejudicassem a população de se beneficiar do objeto conveniado. A questão do dano cingiu-se ao aspecto da fraude financeira dos cheques, sem que afetasse a execução física, integralmente executada e aprovada pelo concedente.
17. Outro aspecto a se levar em conta é a grande quantidade de cheques envolvidos na execução do convênio. Apenas considerando os cheques relativos ao valor impugnado de R$ 73.920,00, são ao todo 87 títulos de crédito (peça 2, pp. 24-28) , com valores individuais variando de R$ 440,00 a R$ 1.320,00. E o total impugnado dos cheques com fraude corresponde a apenas 5,93% do valor pactuado do convênio.
18. É razoável que se admita a dificuldade de controlar o processo de emissão desses cheques, por parte do chefe do Executivo, tendo em vista a pulverização desses pagamentos em pequenos valores. Sabe-se que o gestor que assina um cheque e autoriza o seu pagamento deve ser responsabilizado. Essa é a regra que prevalece como entendimento no TCU. No entanto, no caso sob análise, não parece factível que tenha havido culpa na modalidade negligência nas autorizações dadas pela ex-prefeita, já que a documentação, aparentemente, chegava a ela hígida e sem vícios, e a liberação de dezenas de cheques não faz supor como obrigação que cada título emitido tenha que ser verificado detidamente em todos os seus aspectos antes das assinaturas.
19. A Unidade Técnica também afirmou que a fraude demorou um ano para ser descoberta, já que iniciada em fevereiro de 2011 e revelada em fevereiro de 2012, o que demonstraria falta de acompanhamento da rotina do convênio pela responsável. Entretanto, considerando que detecções de fraudes são lentas, especialmente por quem é vítima, não se pode considerar um ano como tempo de demora excessivo.
20. Ao que tudo indica, também a ex-prefeita não se beneficiou desses recursos sacados da conta corrente, uma vez que os beneficiários dos pagamentos eram nomes fictícios, como consta dos autos.
21. Portanto, diante do contexto fático apresentado, entende-se que não é possível afirmar com convicção que houve falhas da ex-gestora no controle, fiscalização e acompanhamento dos pagamentos efetuados com fraude por meio dos cheques contestados. Exclui-se, assim, a sua culpabilidade, por não se vislumbrar diretamente no processo que tenha a ex-prefeita agido com negligência ao efetuar esses pagamentos. Parece mais razoável supor que ela tenha sido vítima de esquema fraudulento praticado por terceiros.
22. Como a apuração da fraude envolve a atuação dos órgãos de investigação e do Poder Judiciário, e ainda não se tem nada conclusivo em relação aos atos praticados pelas servidoras apontadas pela ex-prefeita como responsáveis pela manipulação do controle do convênio, entende-se não haver razões para o prosseguimento deste feito, sendo cabível seu arquivamento. Ademais, como já mencionado, o objeto do convênio foi cumprido e o valor fraudado em relação ao total repassado representou um percentual pequeno. Considera-se que as apurações a serem realizadas na instância judicial esclarecerão os fatos ocorridos no momento oportuno.
23. Por último, subsidiariamente, caso não seja acolhida a proposta de arquivamento, e se decida pela imputação do débito à ex-prefeita, entende-se que o dano deve ser recalculado considerando a proporcionalidade dos montantes da União e da contrapartida municipal aportados ao convênio, já que ambas as quantias foram depositadas (peça 2, pp. 250) , sob pena de enriquecimento sem causa da União. Para efeito de cálculo, a parcela federal correspondeu a 95,22% dos recursos finais empregados no convênio.
24. Pelos fundamentos expostos, com as devidas vênias por divergir da Unidade Técnica, esta representante do Ministério Público de Contas propõe que o presente processo seja arquivado. Caso não acolhida essa proposta, subsidiariamente, opina-se no sentido de reduzir o débito de R$ 73.920,00 para R$ 70.384,32, de modo a manter a proporcionalidade, no cálculo do dano, entre os recursos aportados ao convênio pela União e pelo Município."
		É o Relatório.

Napoleão Manoel Filho (OAB/PE 20.238) e Nara dos Anjos Gomes (OAB/DF 49.552).

Procuradora-Geral Cristina Machado da Costa e Silva.

TOMADA DE CONTAS ESPECIAL. MUNICÍPIO DE SERTÂNIA/PE. CONVÊNIO. CONSTRUÇÃO DE CISTERNAS DE PLACAS PARA ARMAZENAMENTO DE ÁGUA DE CHUVA. DESVIO DE VERBA PERPETRADO POR SERVIDORAS MUNICIPAIS. CITAÇÃO DA EX-PREFEITA. ALEGAÇÕES DE DEFESA. RESPONSABILIDADE DA CHEFE DO EXECUTIVO MUNICIPAL NA QUALIDADE DE ORDENADORA DE DESPESAS. BOA FÉ RECONHECIDA. AUSÊNCIA DE OUTRAS IRREGULARIDADES. FIXAÇÃO DE NOVO E IMPRORROGÁVEL PRAZO PARA O RECOLHIMENTO DO DÉBITO. Com fundamento no art. 202, §§ 2º e 3º, do Regimento Interno/TCU, reconhecida a boa-fé na conduta do responsável e a inexistência de outra irregularidade nas contas, rejeitam-se as alegações de defesa e fixa-se novo e improrrogável prazo de quinze dias para o recolhimento do débito.

TOMADA DE CONTAS ESPECIAL (TCE)

Secretaria de Controle Externo de Tomada de Contas Especial - Secex/TCE.

Em exame a Tomada de Contas Especial instaurada pelo então Ministério do Desenvolvimento Social e Agrário, atual Secretaria Especial do Desenvolvimento Social, vinculada ao Ministério da Cidadania, em desfavor da Sra. Lucicleide Xavier Ferreira dos Santos, Prefeita de Sertânia/PE no período de 2009/2012, em razão da impugnação parcial de despesas do Convênio 168/2009 - Siconv 706990.
2	Referido ajuste, celebrado entre aquela municipalidade e o MDS, teve por objeto a construção de cisternas de placas para armazenamento de água de chuva. 
3.	Para a execução da avença, a União aportou o valor de R$ 1.187.473,50, sendo de R$ 59.651,50 a contrapartida do convenente. A sua vigência foi de 30/11/2009 a 31/12/2012. Os recursos federais foram liberados mediante as Ordens Bancárias 2009OB801035, de 30/11/2009 (R$ 642.236,75) e 2010OB801029, de 9/11/2010 (R$ 545.236,75) .
4.	Em fiscalização da então Controladoria Geral da União em 2013 foi constatada a existência de desvio de verbas mediante o pagamento efetuado a pessoas que não teriam executado os serviços referentes a tais desembolsos. 
5.	O concedente, no que tange ao aspecto técnico, aprovou a prestação de contas apresentada. Todavia, sob a ótica financeira, reportou dano ao erário de R$ 73.920,00 decorrente da emissão contra a conta específica do ajuste de cheques fraudados, glosando tal quantia (peça 2, pp. 24/32) .
6.	Notificada do fato, a Sra. Lucicleide Xavier Ferreira dos Santos, então Prefeita, não saneou o processo e tampouco recolheu o quantum acima indicado (peça 3, pp. 138/142, 196/198 e 204) , o que levou o então Ministério do Desenvolvimento Social e Agrário a instaurar a presente TCE (peça 4, pp. 28/48) .
7.	No âmbito deste Tribunal, a Secretaria de Controle Externo de Tomada de Contas Especial - Secex/TCE efetuou, por delegação de competência deste Relator, a citação da Sra. Lucicleide Xavier Ferreira dos Santos em função da não comprovação da boa e regular aplicação da parcela de R$ 73.920,00. 
8.	Carreada aos autos a defesa da ex-alcaide, a unidade especializada, após analisá-la, propõe, de forma uníssona, que: a) suas alegações de defesa sejam rejeitadas; b) seja fixado novo e improrrogável prazo de 15 dias para o recolhimento do débito; e c) ela seja informada que a liquidação tempestiva do débito atualizado monetariamente saneará o processo e permitirá que as contas sejam julgadas regulares com ressalva.
9.	De seu turno, o MP/TCU, representado pela Procuradora-Geral Cristina Machado da Costa e Silva, sugere o arquivamento deste processo e, alternativamente caso não acolhida a proposta anterior, a redução do débito para R$ 70.384,32, de modo a se manter a proporcionalidade, no cálculo do dano, entre os recursos aportados ao convênio pela União e pela municipalidade.
10.	A defesa da ex-Prefeita cinge-se, de forma sintética, à alegação de que fora vítima de servidoras municipais que, mediante a prática de estelionato, fraudavam os cheques emitidos contra a conta corrente da avença. 
11.	Aduz, desse modo, que a fiscalização de tais ações refugia à sua esfera de atuação, asseverando, ainda, que, tão logo tomou conhecimento da prática criminosa, reportou o fato às autoridades policiais. 
12.	De acordo com a ex-Prefeita, a prática fraudulenta se dava mediante a emissão de empenhos em favor de pessoas estranhas ao rol de prestadores de serviços e consequente emissão de cheques em favor de tais beneficiários, que eram assinados por ela de boa-fé, "por que induzida ao erro pensava que já tinha conferido e autorizado toda a listagem dos beneficiários dos serviços executados" (peça 13, p. 2) .
13.	Consoante descrito pela própria responsável, houve falha comissiva de sua parte, consubstanciada na ausência de conferência da listagem dos efetivos beneficiários da verba federal. É dizer, a Sra. Lucicleide Xavier Ferreira dos Santos, ao assim agir, assumiu o risco da produção do evento danoso, o que, de fato, terminou por ocorrer. 
14.	Decerto, como consta de suas alegações de defesa, a ex-alcaide, ao tomar conhecimento da ação das criminosas - segundo informa porque elas estavam se utilizando das redes sociais para se vangloriar do golpe -, levou o fato a conhecimento das autoridades policiais. 
15.	Contudo, como bem ponderado pela Secex/TCE, o desvio de recursos vinha ocorrendo desde fevereiro de 2011, sendo que somente fora descoberto pela responsável em fevereiro de 2012, ou seja, um ano após. 
16.	Em que pese a representante do Parquet especializado ter aduzido que tal interregno pode ser considerado curto para que a fraude tenha sido descoberta, é certo que a ação simples e esperada da ex-Prefeita de conferir a listagem de beneficiários teria colocado termo à pratica criminosa, evitando, assim, o dano que ora se discute.
17.	Em suma, a responsável, na qualidade de ordenadora de despesas, descuidou do controle que deveria ter efetuado na gestão do recurso federal. 
18.	Por óbvio, se fosse de extrema dificuldade para a Sra. Lucicleide Xavier Ferreira dos Santos verificar o ardil utilizado por aqueles que manejavam as estratégias utilizadas para o desvio de verbas, ou seja, se tal investigação demandasse providências extremas, tal elemento seria sopesado, podendo, dadas as peculiaridades do caso concreto, amenizar ou até afastar a sua responsabilidade no prejuízo ao erário. 
19. 	Nada obstante, no caso vertente, como demonstrado, o simples exame da listagem de beneficiários indicaria que a despesa não deveria ser autorizada.
20.	A construção trazida em sede de defesa tenta passar a ideia de que o Ordenador de Despesas, mediante a apresentação de documentação formal, não tem mais nenhuma conduta a adotar, a não ser a de autorizar o pagamento. Tal argumentação contraria frontalmente o entendimento assentado nesta Corte de Contas de que o Ordenador de Despesas deve agir como mais uma instância de controle, ou seja, deve averiguar a correção das informações e documentos que lhe são repassados de modo a assegurar que o pagamento que autorizou encontra-se, de fato, lastreado em documentos e informações idôneos. Precedentes colhidos da ferramenta de pesquisa Jurisprudência Selecionada:
Acórdão 635/2017-TCU-Plenário (Relator Ministro Aroldo Cedraz) 
"O ordenador de despesas tem o dever de verificar a legalidade e a legitimidade dos documentos geradores de despesa, não sendo sua assinatura mera formalidade, assim como de acompanhar e fiscalizar a atuação de seus subordinados." (grifo acrescido) 
Acórdão 3004/2016-TCU-Plenário (Relator Ministro-Substituto Augusto Sherman) 
"A autorização de pagamento não se resume à mera aposição de assinatura na ordem bancária. É necessário que o gestor adote procedimentos independentes para se certificar da correção da despesa que lhe é apresentada para pagamento." (grifo acrescido) 
Acórdão 1568/2015-TCU-Segunda Câmara (Relatora Ministra Ana Arraes) 
"A função de ordenador de despesa não está adstrita ao mero acatamento ou acolhimento das solicitações de outras instâncias administrativas, porquanto deve representar um verdadeiro controle da regularidade e da legalidade da despesa pública." (grifo acrescido) 
Acórdão 1618/2011-TCU-Plenário (de minha Relatoria) 
"É de responsabilidade da autoridade ordenadora da despesa em um processo licitatório checar se os atos produzidos por aqueles que se encontram sob sua hierarquia estão em conformidade com a ordem jurídica." (grifo acrescido) 
Acórdão 300/2011-TCU-Plenário (Relator Ministro José Múcio Monteiro) 
"A assinatura do ordenador de despesa em documento gerador de dispêndio sem a verificação de sua legitimidade caracteriza falta de zelo e diligência profissionais necessários para evitar erros e fraudes causadores de prejuízos ao erário e motiva a sua responsabilização perante o TCU." (grifo acrescido) 
Acórdão 1651/2010-TCU-Plenário (Relator Ministro Aroldo Cedraz) 
"A atuação do ordenador de despesas no processo de pagamento não é meramente formal, a exigência de sua assinatura tem por intuito obstar eventuais pagamentos irregulares." (grifo acrescido) 
Acórdão 985/2007-TCU-Plenário (Relator Ministro Guilherme Palmeira) 
"A função de ordenador de despesa não está adstrita ao mero acatamento ou acolhimento das solicitações de outras instâncias administrativas, devendo exercer um verdadeiro controle quanto à regularidade e à legalidade da despesa pública."
Acórdão 918/2005-TCU-Segunda Câmara (Relator Ministro Walton Alencar Rodrigues) 
"O poder/dever de diligência do ordenador de despesas impõe a ele a verificação da regularidade dos atos de gestão sob todos os aspectos, sobretudo da adequação do valor do contrato ao seu objeto."
21.	O que se colhe deste processo é que há uma despesa da ordem de R$ 70 mil sem o necessário e imprescindível nexo de causalidade que deve existir entre o desembolso e a origem do recurso federal, eis que, como visto acima, houve desvio de verba da conta específica do ajuste.  
22. 	À guisa de conclusão, cumpre rejeitar as alegações de defesa da Sra. Lucicleide Xavier Ferreira dos Santos e, diante da inexistência de outras irregularidades e da possibilidade de reconhecer a boa-fé da responsável - pois assim que tomou conhecimento da fraude adotou medidas tendentes a cessá-la -, cabe, como alvitrado pela Secex/TCE, fixar novo e improrrogável prazo para o recolhimento do débito, medida que, se efetivamente levada a efeito, importará no julgamento pela regularidade com ressalva das contas da ex-Prefeita. 
23.	Quanto ao valor do débito, acolho a sugestão do MP/TCU de que ele seja quantificado em R$ 70.384,32 em função da proporcionalidade entre os recursos federais e a contrapartida da municipalidade, devendo a glosa recair nas primeiras parcelas do dano, de modo a beneficiar a responsável.
	Ante o exposto, manifesto-me por que seja adotado o Acórdão que ora submeto a este Colegiado. 
	
	T.C.U., Sala das Sessões, em 5 de novembro de 2019. 
MARCOS BEMQUERER COSTA
Relator